臺北高等行政法院判決
　　　　　　　　　　　　　　　　　　 95年度訴字第04524號
　　　　　　　　　　　　　　　.
原　　　告　北豪企業有限公司
代　表　人　甲○○董事）住臺.
訴訟代理人　丁俊民（會計師）
被　　　告　財政部臺灣省北區國稅局
代　表　人　凌忠嫄（局長）住同上
訴訟代理人　乙○○
上列當事人間因營利事業所得稅事件，原告不服財政部中華民國
95年11月3 日台財訴字第09500347700 號訴願決定（案號：第00
000000號），提起行政訴訟。本院判決如下：
    主　文
原告之訴駁回。
訴訟費用由原告負擔。
　　事  實
一、事實概要：
    原告民國（下同）91年度營利事業所得稅結算申報，原列報
    營業成本新臺幣（下同）34,574,477元及佣金支出3,699,03
    0 元，經被告分別核定31,697,632元及0 元，應補稅額1,64
    3,968 元。原告不服，申請復查，經被告以95年3 月17日北
    區國稅法一字第0950010962號復查決定書（下稱原處分）駁
    回。原告仍不服，提起訴願遭駁回後，遂提起本件行政訴訟
    。
二、兩造聲明：
　(一)原告聲明：
    1.訴願決定及原處分均撤銷。
    2.訴訟費用由被告負擔。
　(二)被告聲明：
    1.駁回原告之訴。
    2.訴訟費用由原告負擔。
三、兩造之爭點：
　(一)原告主張：
    1.按營利事業所得稅查核準則第92條第5 款規定可知，對於
      佣金支出之原始憑證，無論該佣金支出係國內外，均有明
      確且詳細之規定，並採列舉方式逐一列示。而關於國外佣
      金之支出則又以第4 目「（四）支付國外代理商或代銷商
      之佣金，應提示雙方簽訂之合約…。」為特別明示列舉，
      根據該規定其應提示之憑證有：簽訂之合約、銀行結
      匯證明、轉付證明、往來函電、外銷事實等。
    2.被告就營業成本中屬國外代理商Vutek,Inc.佣金支出2,87
      6,845 元，以並無匯款收受人Su Li Fen 將所收受之佣金
      轉付代理商帳戶或其他轉付證明文件為由否准認列；就原
      告91年度支付國外代理商Liliput Company Ltd.計有3,69
      9,030元佣金支出部分，亦遭被告以並無匯款收受人Hides
      hi Imai 將所收受之佣金轉付代理商帳戶或其他轉付證明
      文件為由否准認列。其駁回之理由殊屬可議，營利事業所
      得稅查核準則規定轉付證明之目的，不外在確認原佣金合
      約當事人是否確實收到該筆佣金。現原告雖未所提示該項
      之轉付證明，但已提示合約當事人（即國外代理商）
      Vutek,Inc.及Liliput Company Ltd.之直接收據，收據內
      容為：「This is to confirm our receipt of …。」則
      此項直接證據自比所謂之轉付證明之間接證據更為充分。
    3.系爭之營業成本及佣金支出憑證部分，原告已於訴願時提
      供佣金合約，國外代理商轉付要求函、匯款水單、轉付收
      款證明、商業發票及出口報單、電子郵件及傳真函等，可
      確認其合約訂定、款項之匯出及確實收到等，均為明確之
      事實。訴願時除對轉付證明存疑外，餘尚無異議。被告如
      主張原告之抗辯為不實，自應舉證證明其為不實。被告未
      經究明事理，即認為不合規定而逕予否准，實有理由不備
      之違法。
  (二)被告主張：
    1.營業成本部分：
      (1)原告91年度列報營業成本34,574,477元，原查以其中佣
        金支出2,876,845 元支付對象與合約書內容不符不予認
        列，核定31,697,632元。原告不服，主張佣金支付之戶
        名及銀行帳戶係應國外代理商之要求，請重新查核云云
        ，申請復查。被告復查決定以所提示之文件僅說明已收
        取原告佣金美金83,000元，未能提示正當理由及仲介事
        實供核，其主張核不足採，原核定營業成本31,697,632
        元並無不合，仍予維持。
      (2)原告主張營利事業所得稅查核準則規定轉付證明之目的
        ，在確認原佣金合約當事人是否已確實收到該筆佣金，
        其已提示合約當事人（即國外代理商）Vutek,Inc.之直
        接收據，比所謂轉付證明之間接證據更為充分乙節。有
        關所得減項之成本及費用屬稅捐債權減縮或消滅之要件
        事實，應由納稅義務人負擔「事證不明」之不利益，且
        原告所檢附之資料僅載明「This is to confirm our
        receipt of US$83,000.00 at our designated
        account as below for our agreed commission:Bank:
        Hongkong and Shanghai Banking Corporation Ltd.
        A/C No.000000000000 A/C Name. SU LI FEN 」等字句
        ，並無系爭佣金收受人SU LI FEN 將所收佣金轉入代理
        商Vutek,Inc.帳戶或其他轉付證明文件，致SU LI FEN
        所收受佣金是否已轉付予Vutek,Inc.，事證仍有未明，
        原告既未能就其主張提出佐證資料，自難認其主張為真
        實，原核定營業成本31,697,632元並無不合。
      (3)另原告與Vutek,Inc.所簽訂佣金合約及會計師唐春金之
        補充說明，其支付佣金係因Vutek,Inc.將其在香港及中
        國大陸之銷售市場權利讓與原告，佣金計算採用進貨金
        額5%為標準，於92年7 月9 日經臺灣中小企業銀行匯出
        美金83,000元予SU LI FEN （個人）香港帳戶，繳款方
        式係以外匯存款提出（BY FX A/C ），因支付對象與合
        約書內容不符，被告否准認列，並無不合。
    2.佣金支出部分：
      (1)原告91年度列報佣金支出3,699,030 元，原查以其合約
        簽訂人與受款人不符，且外銷佣金超過出口貨物價款5%
        並無具體勞務仲介事證供核，不予認列。原告主張係代
        理商Liliput Company Ltd.要求匯款至Hideshi Imai帳
        戶，請重新追認云云，申經復查決定以系爭項目未能提
        示資金轉付證明，又未能提示正當理由及證明文件供核
        ，原核定並無不合，仍予維持。
      (2)原告復執前詞並主張營利事業所得稅查核準則規定轉付
        證明之目的，在確認原佣金合約當事人是否已確實收到
        該筆佣金，其已提示合約當事人（即國外代理商）
        Liliput Company Ltd.之直接收據，比所謂轉付證明之
        間接證據更為充分乙節。有關所得減項之成本及費用屬
        稅捐債權減縮或消滅之要件事實，應由納稅義務人負擔
        「事證不明」之不利益，且原告所檢附之資料僅載明「
        This is to acknowledge the receipt of our
        commission of ……at our designated account as
        shown below: Bank: Hongkong and Shanghai Banking
        Corporation Ltd. A/C No.000-0-000000 A/C Name.
        Hideshi Imai」等字句，並無系爭佣金收受人Hideshi
        Imai將所收佣金轉入代理商Liliput Company Ltd.帳戶
        或其他轉付證明文件，致Hideshi Imai所收受佣金是否
        已轉付予Liliput Company Ltd.，事證仍有未明，況部
        分佣金支付對象為出口廠商，顯違反居間仲介事實之要
        件，原告既未能就其主張提出佐證資料，自難認其主張
        為真實，從而被告否准認列系爭佣金支出3,699,030 元
        並無不合。
      (3)另原告與Liliput Company Ltd.所簽訂佣金合約及會計
        師唐春金之補充說明，其支付佣金超過5%，係因該等產
        品均為美國HOLO PHANE公司所獨家生產之產品，在國際
        上具有獨占之性質，因此必須依約支付較高之佣金。其
        於91年7 月至92年7 月期間以電匯方式匯款予Hideshi
        Imai（個人）香港帳戶，因支付對象與合約書內容不符
        ；且部分交易之銷貨對象與佣金合約當事人Liliput
        Company Ltd.相同（見原處分卷第74頁綠色螢光筆處計
        7 筆），其佣金係竟支付予買受人，與交易常情有違，
        被告否准認列，並無不合。
　　理  由
一、原告主張：被告就營業成本中屬國外代理商Vutek,Inc.佣金
    支出2,876,845 元，以並無匯款收受人Su Li Fen 將所收受
    之佣金轉付代理商帳戶或其他轉付證明文件為由否准認列；
    就原告91年度支付國外代理商Liliput Company Ltd.計有3,
    699,030元佣金支出部分，亦遭被告以並無匯款收受人
    Hideshi Imai將所收受之佣金轉付代理商帳戶或其他轉付證
    明文件為由否准認列。其駁回之理由殊屬可議，營利事業所
    得稅查核準則規定轉付證明之目的，不外在確認原佣金合約
    當事人是否確實收到該筆佣金。現原告雖未所提示該項之轉
    付證明，但已提示合約當事人（即國外代理商）Vutek,Inc.
    及Liliput Company Ltd.之直接收據，此項直接證據自比所
    謂之轉付證明之間接證據更為充分。據此，依行政訴訟法第
    4 條第1 項規定，求為判決如聲明所示云云。
二、被告則以：原告與Vutek,Inc.所簽訂佣金合約，支付佣金係
    因Vutek,Inc.將其在香港及中國大陸之銷售市場權利讓與原
    告，佣金計算採用進貨金額5%為標準，於92年7 月9 日經臺
    灣中小企業銀行匯出美金83,000元予SU LI FEN （個人）香
    港帳戶，繳款方式係以外匯存款提出（BY FX A/C ），因支
    付對象與合約書內容不符，被告否准認列。另原告與
    Liliput Company Ltd.所簽訂佣金合約及會計師唐春金之補
    充說明，其支付佣金超過5%，係因該等產品均為美國HOLO
    PHANE 公司所獨家生產之產品，在國際上具有獨占之性質，
    因此必須依約支付較高之佣金。其於91年7 月至92年7 月期
    間以電匯方式匯款予Hideshi Imai（個人）香港帳戶，因支
    付對象與合約書內容不符；且部分交易之銷貨對象與佣金合
    約當事人Liliput Company Ltd.相同，與常情有違反，被告
    否准認列，並無不合。求為判決駁回原告之訴等語。
三、按行為時所得稅法第24條第1 項規定：「營利事業所得之計
    算，以其本年度收入總額減除各項成本費用、損失及稅捐後
    之純益額為所得額。」行為時營利事業所得稅查核準則第92
    條第1 款、第4 款及第5 款第4 目前段規定：「一、佣金或
    手續費支出，其立有契約者，應與契約之約定相核對，其超
    出部分應予剔除。…四、外銷佣金超過出口貨物價款5%，經
    依規定取得有關憑證，提出正當理由及證明文據並查核相符
    者，准予認定。五、佣金支出之原始憑證如下：…（四）支
    付國外代理商或代銷商之佣金，應提示雙方簽訂之合約。已
    辦理結匯者，應提示結匯銀行書明匯款人及國外受款人姓名
    （名稱）、地址、結匯金額、日期等之結匯證明。」準此，
    佣金支出係營利事業經紀人、代理人或代銷商因仲介或代理
    銷售該事業之產品服務，而由該事業支付之報酬，故有無支
    付佣金之必要，應以該經紀人、代理人或代銷商有無實際提
    供仲介勞務為斷。若無實際提供仲介勞務，雖形式上具備有
    合約書及結匯支付證明，亦難謂該項支出為經營本業所必需
    之必要或合理費用。
四、原告91年度營利事業所得稅結算申報，原列報營業成本34,
    574,477 元及佣金支出3,699,030 元等情，有結算申報書附
    原處分卷可稽。
五、原告主張：行為時營利事業所得稅查核準則規定轉付證明之
    目的，在確認原佣金合約當事人是否已確實收到該筆佣金，
    其已提示合約當事人（即國外代理商）Vutek,Inc.及
    Liliput Company Ltd. 之直接收據，比所謂轉付證明之間
    接證據更為充分云云。本件之爭執，在於佣金支出是否符合
    行為時營利事業所得稅查核準則第92條規定？經查：
  (一)按行為時所得稅法第24條第1 項規定：「營利事業所得之計
    算，以其本年度收入總額減除各項成本費用、損失及稅捐後
    之純益額為所得額。」行為時營利事業所得稅查核準則第92
    條第1 款、第4 款及第5 款第4 目前段規定：「一、佣金或
    手續費支出，其立有契約者，應與契約之約定相核對，其超
    出部分應予剔除。…四、外銷佣金超過出口貨物價款5%，經
    依規定取得有關憑證，提出正當理由及證明文據並查核相符
    者，准予認定。五、佣金支出之原始憑證如下：…（四）支
    付國外代理商或代銷商之佣金，應提示雙方簽訂之合約。已
    辦理結匯者，應提示結匯銀行書明匯款人及國外受款人姓名
    （名稱）、地址、結匯金額、日期等之結匯證明。」
  (二)按民法第565 條規定：「稱居間者，謂當事人約定，一方為
    他方報告訂約之機會或為訂約之媒介，他方給付報酬之契約
    。」最高法院63年度台上字第2662號判決謂：「依民法第56
    5 條規定，須為他方報告訂約之機會或為訂約之媒介，始能
    取得居間報酬（佣金），…」準此，所謂「佣金」，須為他
    方報告訂約之機會或為訂約之媒介之仲介勞務，所取得之報
    酬。簡言之，即提供訂約之仲介所收取的報酬，通常按成交
    金額的若干百分比計算，依習慣或約定向買方、賣方或雙方
    收取。佣金支出係營利事業經紀人、代理人或代銷商因仲介
    或代理銷售該事業之產品服務，而由該事業支付之報酬，故
    有無支付佣金之必要，應以該經紀人、代理人或代銷商有無
    實際提供仲介勞務為斷。若無實際提供仲介勞務，雖形式上
    具備有合約書及結匯支付證明，亦難謂該項支出為經營本業
    所必需之必要或合理費用。
  (三)關於列報營業成本部分：
    1.本件原告固提出其與Vutek,Inc.90年12月27日所簽訂佣金
      合約（見原處分卷第126 頁），內容記載Vutek,Inc.將其
      在香港及中國大陸之經銷權（distributorship right ）
      讓與原告，佣金計算採用91年度進貨（噴墨印表機和封箱
      機）金額5%為標準等語。可知依該合約Vutek,Inc.有義務
      將其在香港及中國大陸之經銷權讓與原告，至「經銷權之
      讓與」是否即係為原告報告與客戶訂約之機會或為訂約之
      媒介？「客戶」（銷貨對象）何人？該契約均未記載，已
      難認合約性質確為居間、仲介契約，或該報酬確屬「佣金
      」性質。退步言，縱認Vutek,Inc.依該合約有義務為原告
      報告訂約之機會或為訂約之媒介，但銷貨對象、品名均不
      詳，而原告提出商業發票（見原告於本院提出之相關資料
      第7 頁），僅能證明有外銷事實，其未能提出與Vutek,
      Inc.間關於具體報告訂約之機會或為訂約之媒介之往來文
      件，以證明Vutek,Inc.確有仲介其與客戶間何筆交易，自
      屬無法證明提供勞務仲介過程及確有提供勞務仲介之事實
      。原告雖又提出Vutek,Inc.91年1 月10日信函指定其將佣
      金以匯款方式匯予SU LI FEN （個人）香港之銀行帳戶，
      及原告於92年7 月9 日經臺灣中小企業銀行匯出美金83,0
      00元至SU LI FEN （個人）香港之銀行帳戶，及Vutek,
      Inc.92年7 月23日信函表明確有於上開指定帳戶收到美金
      83,000元（見原告於本院提出之相關資料第3 至第5 頁）
      ，然僅能證明原告有付款及Vutek,Inc.承認有收到原告之
      付款，但仍無法證明Vutek,Inc.提供勞務仲介過程及確有
      提供勞務仲介之事實。是以，雖形式上具備有合約書、結
      匯支付證明，亦難謂該項支出為原告經營本業所必需之必
      要或合理之所謂「仲介」佣金費用，自不符行為時營利事
      業所得稅查核準則第92條規定。
    2.承上，被告就原告列報營業成本34,574,477元中剔除2,87
      6,845 元（美金83,000元換算成新臺幣2,876,845 元之計
      算表，見原告於本院提出之相關資料第1 頁），核定為31
      ,697,632元（34,574,477元－876,845 元＝31,697,632元
      ），並無不合。
  (四)關於列報佣金支出部分：
    1.原告與Liliput Company Ltd.90年12月23日所簽訂佣金合
      約（見原告於本院提出之相關資料第13頁、第14頁）及會
      計師唐春金之補充說明（見原處分卷第102 頁），其支付
      佣金超過出口價款5%（即燈具14% ，廣告招牌材料10% ，
      油墨9%），係因該等產品均為美國HOLO PHANE公司所獨家
      生產之產品，在國際上具有獨佔之性質，因此必須依約支
      付較高之佣金。姑不論原告未提出該等產品確需較高佣金
      之具體證據以實其說，縱認屬實，惟依該合約內容，僅約
      定原告單方面之義務─對於Sakurai 等銷貨對象，原告應
      給付Liliput Company Ltd.（其指定之人）92年銷貨之佣
      金，但Liliput Company Ltd.之義務則未載明，已難認該
      合約性質確為居間、仲介契約。而原告提出商業發票（見
      原告於本院提出之相關資料第30至第35頁），僅能證明有
      外銷事實，其未能提出與Liliput Company Ltd.間關於具
      體報告訂約之機會或為訂約之媒介之往來文件，以證明
      Liliput Company Ltd.確有仲介其與客戶間何筆交易，自
      屬無法證明提供勞務仲介過程及確有提供勞務仲介之事實
      。原告雖又提出Liliput Company Ltd.信函指定其將佣金
      以匯款方式匯予Hideshi Imai（個人）香港之銀行帳戶，
      及原告於91年7 月至92年7 月期間以電匯方式（分成5 筆
      ，明細及單據見原處分卷第69至75頁）匯款予Hideshi
      Imai（個人）於香港之銀行帳戶，及Liliput Company
      Ltd.信函表明確有於上開指定帳戶收到款項（見原告於本
      院提出之相關資料第19頁、第22頁、第25頁），然僅能證
      明原告有付款及Liliput Company Ltd.承認有收到原告之
      付款，但仍無法證明Liliput Company Ltd.提供勞務仲介
      過程及確有提供勞務仲介之事實。何況，原告所支付佣金
      共計3,699,030 元（計算式見原告於本院提出之相關資料
      第10至第12頁），其銷貨對象顯與合約所載應支付
      Liliput Company Ltd.佣金之銷貨對象不甚相符，其中尚
      有6 筆交易之銷貨對象與佣金合約當事人Liliput
      Company Ltd.相同（見原處分卷第74頁），亦即佣金係支
      付予買受人，此與一般所謂佣金係指營利事業對經紀人、
      代理人或代銷商，因介紹或代理銷售本事業之產品或勞務
      ，而由本事業給付報酬之常情有違。是以，雖形式上具備
      有合約書、結匯支付證明，亦難謂該項支出為原告經營本
      業所必需之必要或合理之所謂「仲介」佣金費用，自不符
      行為時營利事業所得稅查核準則第92條規定。
    2.承上，被告就原告列報佣金支出3,699,030 元，全數剔除
      ，核定為0 元，亦無不合。
六、綜上所述，原處分以被告核定營業成本為31,697,632元及佣
    金支出0 元，應補稅額1,643,968 元，並無違誤，訴願決定
    遞予維持，亦無不合，原告徒執前詞，訴請撤銷，為無理由
    ，應予駁回。
據上論結，本件原告之訴為無理由，爰依行政訴訟法第98條第3
項前段，判決如主文。
中　　華　　民　　國　　96　　年　 　7　　月　 19  　 日
                        第五庭審判長法  官  張瓊文
                                    法  官  蕭忠仁
                                    法  官  胡方新
上為正本係照原本作成。
如不服本判決，應於送達後20日內，向本院提出上訴狀並表明上
訴理由，如於本判決宣示後送達前提起上訴者，應於判決送達後
20日內補提上訴理由書（須按他造人數附繕本）。
中　　華　　民　　國　　96　　年　 　7　　月　 19  　 日
            　　　　　　　　 　　   書記官  陳幸潔
